【裁判字號】    97,台上,2561
【裁判日期】    971204
【裁判案由】    損害賠償等
【裁判全文】
最高法院民事判決            九十七年度台上字第二五六一號
上  訴  人  甲○○
訴訟代理人  林春榮律師
被 上訴 人  信東資產管理股份有限公司
法定代理人  乙○○
訴訟代理人  林軍男律師
上列當事人間請求損害賠償等事件，上訴人對於中華民國九十六
年十一月六日台灣高等法院台中分院第二審判決（九十六年度重
上字第四四號），提起上訴，本院判決如下：
    主  文
原判決廢棄，發回台灣高等法院台中分院。
    理  由
本件被上訴人主張：伊與訴外人周婉芳、蕭義誠、陳俊仁、林雅
倫、陳宗億、陳建宏、黃建銓等人（下稱周婉芳等人）於民國九
十二年九月間成立合夥關係，以周婉芳等人出資之新台幣（下同
）四千一百萬元合夥資金中之三千七百萬元向第三人龍星昇第三
資產管理股份有限公司（下稱龍星昇公司）買入該公司對訴外人
周家合板股份有限公司（下稱周家合板公司）之債權。嗣伊為參
與台灣台中地方法院拍賣周家合板公司資產之強制執行事件（九
十年度民執子字第一九○六五號）而於同年十二月九日向上訴人
借貸二千零九十七萬元供為投標保證金。並交付伊所有名義之陽
信商業銀行存摺、公司及負責人印章（下稱系爭存摺等）予上訴
人保管，授權上訴人得自行領取上開帳戶內之存款，以清償伊所
欠之上開借款、三百九十四萬二千三百六十元利息及其他由上訴
人代墊之契稅、房屋稅及其他費用八百二十五萬七千九百四十一
元等款項（下稱代墊費用）之債務。詎上訴人於九十三年六月七
日至同年七月三十日間自上開帳戶領取四千三百六十五萬八千九
百四十元，經扣除上開借款、利息及代墊費用，合計三千三百十
七萬零三百零一元後，上訴人共逾領一千零四十八萬八千六百三
十九元，致伊受有上開金額之損害。爰依侵權行為及債務不履行
法律關係，求為命上訴人給付（賠償）一千零四十八萬八千六百
三十九元本息之判決。
上訴人則以：伊係與被上訴人之實際負責人胡紹逸間就購買周家
合板公司之債權，為合夥關係，而非借貸關係。且伊未受被上訴
人之委託保管系爭銀行之存摺及印章。至於伊自該帳戶內所領取
之款項，係伊與胡紹逸會帳後所為，非伊擅自提領，自未獲得不
法利益等語，資為抗辯。
原審維持第一審所為被上訴人勝訴之判決，駁回上訴人之上訴，
係以：周婉芳等人於九十二年九月間因與被上訴人合夥，而以三
千七百萬元向龍星昇公司買入其對周家合板公司之債權；被上訴
人於同年十二月間，由上訴人提供二千零九十七萬元作為參與周
家合板公司資產拍賣案之投標保證金；上訴人於九十三年六、七
月間，先後自被上訴人系爭帳戶中領取四千三百六十五萬八千九
百四十元，暨上訴人所支付之代墊費用共計八百二十五萬七千九
百四十一元等情，為兩造不爭執之事實。依周婉芳等人間所共同
簽訂之合夥投資契約書及渠等與被上訴人所簽訂之債權及抵押權
讓與投資契約書之約定內容，暨證人林雅倫、周婉芳、陳樹麟之
證述，堪認上訴人實係藉林雅倫之名義以四百萬元參與周家合板
公司之投資案，而系爭二千零九十七萬元則係上訴人借與胡紹逸
作為向法院投標之保證金。上訴人既不否認於上開期間，以系爭
存摺等領取共四千三百六十五萬八千九百四十元之事實，足見上
訴人確曾持有被上訴人上開帳戶存摺，並受被上訴人之託，逕行
自該帳戶內提款，以清償系爭借款本息及四百萬元投資款。上訴
人自負有不溢領之義務。上訴人於九十三年六、七月間合計領取
之金額，其中已逾被上訴人應給付上訴人之借款、利息及代墊費
用之總合三千三百十七萬零三百零一元部分，即一千零四十八萬
八千六百三十九元，乃屬上訴人不法或違反受託義務之所得。從
而，上訴人依侵權行為及債務不履行之法律關係，請求上訴人給
付（賠償）前述逾領金額之本息，即屬有理，應予准許等詞，為
其判斷之基礎。
按當事人主張有利於己之事實者，就其事實有舉證之責任，民事
訴訟法第二百七十七條前段定有明文。又請求履行債務之訴，除
被告自認原告所主張債權發生原因之事實外，應先由原告就其主
張此項事實，負舉證之責任，必須證明其為真實後，被告於其抗
辯事實，始應負證明之責任，此為舉證責任分擔之原則（本院四
十三年台上字第三七七號判例意旨參照）。本件被上訴人以伊將
系爭存摺及印章交由上訴人保管，上訴人未經伊同意，侵占或盜
領伊存款一千零四十八萬八千六百三十九元為由，訴請上訴人依
侵權行為及債務不履行法律關係賠償其所受損害，依法即應就其
有將系爭存摺等交付上訴人保管之事實，負舉證之責。原審於被
上訴人就此未為舉證前，上訴人又一再否認之情形下（一審卷一
二、二○八頁、二七二頁反面及原審卷三一、一○六頁），逕認
被上訴人有將系爭存摺等委任上訴人保管之認定，進而為上訴人
不利之判決，已嫌速斷。其次，上訴人一再辯稱被上訴人之一切
業務實際上由胡紹逸操作，其與訴外人胡紹逸間為合夥關係（一
審卷一一、一一六頁），則系爭由上訴人提出之二千零九十七萬
元究竟是被上訴人或胡紹逸個人之借款？或係上訴人因與胡紹逸
間之合夥關係而為之出資？原審未予釐清並說明其理由依據前，
先則認定系爭借款為上訴人借予胡紹逸作為投標保證金，繼而認
被上訴人就此部分應負償還之責，其認定除有將為獨立權利義務
主體之被上訴人法人與胡紹逸個人混而為一之違誤外，亦有判決
不備理由之不當。又被上訴人於第一審起訴時之訴訟標的金額為
二千二百六十八萬八千九百四十元，該院據以核徵之裁判費為二
十一萬一千六百七十二元，嗣其減縮為一千零四十八萬八千六百
三十九元，並經第一審法院判決如數給付，則就超過上開金額所
生訴訟費用部分，依民事訴訟法第八十三條第一項規定，應由被
上訴人負擔，乃該院竟命上訴人全部負擔，原審未就此部分予以
廢棄改判，依法未合。上訴意旨，指摘原判決不當，求予廢棄，
非無理由。
據上論結，本件上訴為有理由。依民事訴訟法第四百七十七條第
一項、第四百七十八條第二項，判決如主文。
中    華    民    國  九十七  年   十二   月    四    日
                      最高法院民事第三庭
                          審判長法官  陳  碧  玉
                                法官  王  仁  貴
                                法官  張  宗  權
                                法官  高  孟  焄
                                法官  簡  清  忠
      本件正本證明與原本無異
                                      書  記  官
中    華    民    國  九十七  年   十二   月   十六   日
                                                     ｍ


司法院資訊處製作；財團法人民間司法改革基金會備份。
